福建高等法院金門分院交通事件裁定　　　 95年度交抗字第4號
抗　 告　 人
即原處分機關　　金門縣公路監理所
受　處 分 人　　甲○○
上列抗告人因受處分人違反道路交通管理處罰條例案件，不服福
建金門地方法院，中華民國95年10月18日所為裁定（原審案號：
95年度交聲字第5號），提起抗告，本院裁定如下：
    主  文
抗告駁回。
    理  由
一、原處分意旨略以：受處分人甲○○於民國（下同）90年11月
    25日上午11時41分許，駕駛車號Ｕ4－4997號自用小客車，
    行經國道1號北上29.4公里處時，以時速104公里之速度超速
    行駛（速限為時速90公里），為內政部警政署國道公路警察
    局（第一警察隊）以科學儀器拍照取證後逕行舉發。嗣受處
    分人因未依規定時限自動繳納罰鍰，抗告人即原處分機關即
    依道路交通管理處罰條例第33條第1 項、違反道路交通管理
    事件統一裁罰基準及處理細則第43、44及61條等規定，於95
    年7月4日裁處受處分人罰鍰新臺幣（下同）6,000 元等語（
    漏未依同條例第63條第1項第1款記點一點）。
二、原裁定意旨略以：
  (一)行政機關行使公權力，就特定具體之公法事件所為對外發生
    法律上效果之單方行政行為，皆屬行政處分，不因其用語、
    形式以及是否有後續行為或記載不得聲明不服之文字而有異
    。若行政機關以通知書名義製作，直接影響人民權利義務關
    係，且實際上已對外發生效力者，如以仍有後續處分行為，
    或載有不得提起訴願，而視其為非行政處分，自與憲法保障
    人民訴願及訴訟權利之意旨不符，大法官會議釋字第423 號
    解釋揭示甚詳。
  (二)道路交通管理處罰條例第92條第3 項授權由交通部會同內政
    部訂定之違反道路交通管理事件統一裁罰基準及處理細則，
    其中第11條規定行為人違反該條例時，應填製舉發違反道路
    交通管理事件通知單，第41條第1 項亦規定除有繼續調查之
    必要外，應使用違反道路交通管理事件裁決書即時裁決之程
    序，亦即除通知書之製發外，尚有裁決之後續處分行為，舉
    發違反道路交通管理事件通知單上亦均載明期限內自動繳納
    之違規罰款數額、及逾期加重處罰之字樣，應屬行政處分。
  (三)依行政程序法第100條第1項、第110條第1項及第74條規定，
    舉發違反道路交通管理事件通知單既屬行政處分，且係以書
    面為之，自應於送達或受處分人知悉時生效。經查，本件舉
    發通知單寄送之地點雖為異議人之戶籍地址，惟卷附之通知
    單影本業經郵政機關以應受送達人遷移新址不明而退回原處
    分機關，證人即內政部警政署國道公路警察局第一警察隊員
    警陳政雄則證稱：該通知單其後再以寄存方式為送達，生效
    日為91年8 月28日，此有該通知單影本註記寄存送達生效日
    之圓戳章及交通申訴案件報告各一紙為佐，姑不論該通知單
    本已因應受送達人遷移不明，經郵政機關退回後，如何再依
    證人陳政雄證稱之寄存方式為送達；縱認該寄存合法，依前
    所述，本件舉發通知單之生效時點仍應為91年8月28日。
  (四)道路交通管理處罰條例第90條前段規定：「違反本條例之行
    為，自行為成立之日起；行為有連續或繼續之狀態者，自行
    為終了之日起，逾三個月不得舉發」，其目的即為諭令行政
    機關儘早行使國家對人民交通違規事件之裁罰權，避免處罰
    關係長期處於不確定之狀態。本件異議人違規時間為90年11
    月25日，舉發通知單卻遲至91年8 月28日始送達異議人，則
    該通知單送達生效日距異議人違規之行為日顯已逾2 個月（
    應係3 個月之誤），參照前述說明，自不得再對異議人為處
    罰。
三、抗告意旨略以：
  (一)該通知單未合法送達並無妨於受處分人違反本交通事件事實
    之認定，既違規屬實而受處分人復未對「違規事實」聲明異
    議，自當依章受罰。因此原審自應另擇期通知受處分人到案
    處理。
  (二)道路交通管理處罰條例第90條係規定逾3 個月不得「舉發」
    ，並非規定逾3 個月不得「送達」。依交通部86年12月26日
    交路（86）字第055202號函規定：「查道路交通管理處罰條
    例第90條第1項係對違反道路交通管理事件通知單逾3個月不
    得舉發規定，而非送達與否之規定，故舉發機關若依本部86
    年5月30日交路（86）字第026083號函原則，於違規行為3個
    月內付郵，不論其有無送達，即已完成舉發，自不受前揭條
    例規定之限制」
  (三)從而，本件受處分人於90年11月25日違規行為完成，91年1
    月22日掣單舉發，另審視金門郵局於公警局交字第ZA000000
    0號通知單信封上之註記，分別於91年1月24、28日因車主「
    不在」，遂於91年1 月29日交金門郵局招領，復因招領逾期
    退回。足認國道公路警察局第一警察隊已於受處分人違規行
    為完成日起3個月內付郵並已完成舉發程序。
  (四)綜上，本件既經依法舉發，受處分人自應依法受罰。原審裁
    定對於舉發與送達規定之解釋容有所誤，為此提起抗告，請
    撤銷原裁定，另為適法之決定等語。
四、經查，
  (一)按違反本條例之行為，自行為成立之日起；行為有連續或繼
    續之狀態者，自行為終了之日起，逾3 個月不得舉發，道路
    交通管理處罰條例第90條第1 項定有明文。揆諸其立法目的
    在避免法律關係遲不確定致生法秩序不安定之結果，同時保
    障人民權益。又依道路交通管理處罰條例第92條第3 項規定
    授權訂定之違反道路交通管理事件統一裁罰基準及處理細則
    第5 條明定：「處理違反道路交通管理事件，有關文書送達
    之程序，依行政程序法之規定」，同細則第11條第1項第3款
    復規定：「行為人有本條例之情形者，應填製舉發違反道路
    交通管理事件通知單，並於被通知人欄予以勾記，其通知聯
    依下列規定辦理：三、逕行舉發者，應按已查明之資料填註
    車牌號碼、車輛種類、車主姓名或地址，並於通知單上方空
    白處加註逕行舉發之文字後，由舉發機關送達被通知人」。
    亦明文規定逕行舉發之違反道路交通管理事件通知單應送達
    於被通知人，且其送達程序應依行政程序法規定行之。
  (二)次按，公法上有特定相對人之意思表示或意思通知，除法律
    有特別規定者外，在非對話為之者，應以達到相對人時生效
    ，所謂達到，乃在使相對人居於可得瞭解之狀態為已足，此
    在法理上應為當然之解釋（行政法院68年度判字第838 號裁
    判意旨參照）。又88年2月3日公布、90年1月1日施行之行政
    程序法，就行政機關所為有特定相對人之書面行政處分或行
    政行為之送達，於第67條至第91條定有明文，同法第110 條
    第1 項復明定：「書面之行政處分自送達相對人及已知之利
    害關係人起；書面以外之行政處分自以其他適當方法通知或
    使其知悉時起，依送達、通知或使知悉之內容對其發生效力
    」。前揭違反道路交通管理事件統一裁罰基準及處理細則第
    5 條既有如上所述之明文規定，且交通裁罰事件中相關行政
    機關所為之行政行為，並非屬行政程序法第3條第2項、第3
    項所列舉之得排除行政程序法適用之行政機關或行政行為，
    而交通違規行為之舉發在性質上復屬公法上有相對人之書面
    行政處分，故自應適用行政程序法送達之相關規定，並依前
    開行政法院裁判意旨及行政程序法第110條第1項之規定，以
    書面之舉發通知依行政程序法之規定送達於受處分人時，始
    完成舉發程序而發生效力。至行政程序法第49條固規定：「
    基於法規之申請，以掛號郵寄方式向行政機關提出者，以交
    郵當日之郵戳為準」，惟該條文既規定「基於法規之申請」
    等語，即係指人民依法規請求行政機關為特定行政行為之公
    法上意思表示，其立法目的，係對於申請人是否遵守法定期
    間之證明，基於郵遞送信時間非申請人所能控制，其延誤難
    以歸責於申請人，為維護人民之權益，爰採發信主義，將郵
    送時間予以扣除（法務部法律字第006701號函示意旨參照
    ）。是以行政程序法第49條係針對人民對行政機關有所請求
    之情形明定採取發信主義，與同法就行政機關對有相對人所
    為之書面行政處分或其他行政行為之通知係採取到達主義之
    規定有所不同，尚不得混為一談。
  (三)查本件受處分人甲○○於90年11月25日上午11時41分許，駕
    駛車號Ｕ4-4997號自用小客車，行經國道1號北上29.4 公里
    處時，以時速104 公里之速度超速行駛（速限為時速90公里
    ），為警依法於91年1月22日掣單舉發，91年1月24日掛號付
    郵，經退件後，復於91年5 月28日以掛號寄存送達，並於91
    年8 月28日生效，有前揭違反道路交通管理事件通知單、金
    門縣公路監理所違反道路交通管理事件裁決書、對違反道路
    交通管理事件不符裁決書聲明異議案件移送書、違規照片影
    本1幀、掛號郵件封面影印及警方交通申訴案件報告各1紙附
    卷可稽（見原審卷第1、6、7、8、10及20頁）。則本件受處
    分人違規行為之3 個月舉發期限，應自90年11月25日起算，
    至91年2月24日屆滿（依行政程序法第48條第5項之規定，此
    3 個月期間之計算，因涉及人民之處罰，其始日不計時刻以
    一日論；其末日為星期日、國定假日或其他休息日者，照計
    ），惟警察機關對受處分人掣單舉發並送達於受處分人之日
    為91年8 月28日（姑無論該寄存送達是否合法，或係應以公
    示送達為之），顯已逾3 個月之法定舉發期限，依道路交通
    管理處罰條例第90條第1 項之規定即不得予以舉發，以確保
    法秩序之安定及人民權益之保障。
  (四)本件抗告人雖以前詞為抗告理由，惟查，交通違規行為之「
    舉發」，係具有對外效力之行政行為，核其性質屬公法上有
    相對人之意思通知，依前揭說明，自應依現行行政程序法規
    定之送達方式送達書面舉發通知，且於送達合法到達受處分
    人時，始發生舉發之效力。抗告人所提前開函釋指應以「投
    郵時」為準，係交通部於行政程序法生效施行前所為之函釋
    ，與現行行政程序法之送達規定不符，自不得引為裁罰之依
    據，抗告人以之為抗告之理由，尚有未妥，自難採信。
五、綜上，本件原舉發機關依本條例第90條第1 項，自行為成立
    之日起已逾3 個月後始將舉發通知單送達受處分人，依前揭
    所述，舉發手續尚未完成，尚不生「舉發」之效力，依法已
    不得舉發。原審法院以本件舉發通知單送達時已逾3 個月之
    舉發期限，已不得舉發，而認受處分人之異議有理由，將原
    處分撤銷，為受處分人不罰之諭知，其理由雖略為簡要，但
    結論尚無違誤。本件抗告人抗告意旨，仍執陳詞，誤解法律
    規定之本旨，以付郵取代送達而認舉發機關之舉發未逾該3
    個月之有效舉發期間，指摘原裁定不當，為無理由，應予駁
    回。
據上論結，應依道路交通管理處罰條例第89條，道路交通案件處
理辦法第26條，刑事訴訟法第412條，裁定如主文。
中　　華　　民　　國　九十六　年　　三　　月　二十七　日
  　　　　　　　　　交通法庭審判長法　官　蔡　清　遊
　　　　　　　　　　　　　　　    法　官　黃　玉　清
　　　　　 　 　　　　　　　　　　法　官　朱  光  仁
上開正本證明與原本無異。
不得再抗告。
                                  書記官　李  麗  鳳
中　　華　　民　　國　九十六　年　　三　　月　二十九　日
